【裁判字號】    89,易,1591
【裁判日期】    890711
【裁判案由】    詐欺
【裁判全文】
臺灣板橋地方法院刑事判決                        八十九年度易字第一五九一號
    公  訴  人  臺灣板橋地方法院檢察署檢察官
    被      告  乙○○
    被      告  丙○○
右列被告因詐欺案件，經檢察官提起公訴（八十九年度調偵字第三六號），本院判決
如左：
    主  文
乙○○、丙○○均無罪。
    理  由
一、公訴意旨詳如起訴書所載（如附件）。
二、按犯罪事實應依證據認定之，無證據不得推定其犯罪事實。又不能證明被告犯罪
    者，應諭知無罪之判決，刑事訴訟法第一百五十四條、第三百零一條第一項前段
    分別定有明文。訊據被告二人堅決否認右揭犯行，被告乙○○辯稱：互助會召集
    時，伊並不知情，會錢並不是伊收的，伊做生意都賠掉了，後來離婚債務都由伊
    清償，伊女兒亦賣車賠錢，並無詐欺等語。被告丙○○則辯稱：伊已經召過三次
    互助會，很多會員都是延續以前舊的，會都有正常運作，原本是做貨運的，後來
    因被倒會才轉不來，因為伊先生在大陸經商所以這邊的開支都要我想辦法，週轉
    不來，收的會錢才用來週轉家庭開銷，並無詐欺等情。經查，告訴人戊○○按月
    繳交會款之支票，有存入被告乙○○之戶頭，亦有由被告乙○○背書轉讓他人，
    且共同被告丙○○亦就互助會之召集被告乙○○知情等語供述在卷，是被告乙○○所辯互助會伊不知情云云，委無足採。惟按刑事訴訟法第一百五十四條明定犯
    罪事實應依證據認定，無證據不得推定犯罪事實，此項禁止推定罪狀之法則，並
    非僅為被告個人之訴訟利益而設，尤其重在發現真實以求國家刑罰權之正確行使
    ，若無足可證明被告從事犯罪構成要件之積極證據，無論假定某一被告為犯人而
    命其自證無罪，藉以過濾及鎖定特定犯罪人，或推測被告涉及某項罪名，而依其
    自辯過程蒐求該被告生活經歷資料，藉以判斷其究竟有無構成特定犯罪，據非法
    之所許。再查，證人即互助會之會員甲○○、丁○○於本院調查時均就參與被告
    互助會，並均有拿到互助會款等情證述明確，告訴人戊○○於本院調查時亦自承
    被告自民國八十一至八十三年起二個互助會，伊均有參與，以前都沒倒過等情。
    再按刑法第三百三十九條第一項之詐欺罪，必須行為人自始基於不法所有之意圖
    ，以詐術使人交付財物，始能構成，所謂以詐術使人交付，必須被詐欺人因其詐
    術而陷於錯誤，若其所用方法，不能認為詐術，亦不致使人陷於錯誤，即不構成
    該罪，最高法院四十六年臺上字第二六０號著有判例。至於民事債務當事人間，
    若有未依債務本旨履行給付之情形，在一般社會經驗而言，原因非一；其因不可
    歸責之事由無法給付，或因合法得對抗他造主張抗辯而拒絕給付，甚至債之關係
    成立後，始行惡意遲延給付，皆有可能，非必出於自始無意給付之詐欺犯罪一端
    ；又刑事被告依法不負自證無罪之義務，故在別無積極證據之情形下，自難違反
    刑事訴訟法第一百五十四條之規定，以被告單純債務不履行之狀態，推定被告自
    始即有不法所有之意圖而施用詐術。雖被告丙○○雖曾有簽賭六合彩惡習，本件
    告訴人戊○○於書立中止同意書後，僅取得一萬餘元會款後四年餘未再給付，然
    被告二人本次起會自八十三年五月起一直進行至八十四年十月，於止會後亦由其
    家人書立中止同意書，其中會員甲○○、丁○○於本院調查時亦證稱有拿到互助
    會款，是實難以被告丙○○曾有簽賭六合彩之惡習及對告訴人之會款未完全給付
    完畢即推認被告二人於召即互助會之初有不法所有之意圖，是本件純顯係民事債
    務糾葛，其行為實與詐欺之構成要件有別。此外，復查無其他積極證據足資證明
    被告二人犯罪，揆諸前揭說明，自應為被告二人無罪之諭知。
三、據上論斷，應依刑事訴訟法第三百零一條第一項前段判決如主文。
本案經檢察官洪家原到庭執行職務
中      華      民      國    八十九    年      七      月     十一     日
                                  臺灣板橋地方法院刑事第四庭
                                      法    官    徐  子  涵
右正本證明與原本無異。
如不服本判決，應於判決送達後十日內向本院提出上訴狀。
                                      書 記 官    彭  麗  紅
中      華      民      國      八十九      年    七    月     十四     日


司法院資訊處製作；財團法人民間司法改革基金會備份。
